臺灣花蓮地方法院刑事判決　　　　　　　　　　　　　八十九年度訴字第三七五號
　　公　訴　人　臺灣花蓮地方法院檢察署檢察官
　　被　　　告　己○○
　　　　　　　　甲○○
　　　　　　　　癸○○
　　右三人共同
　　選任辯護人　張靜律師
　　被　　　告　壬○○
　　選任辯護人　秦玉坤律師
　　被　　　告　卯○○
　　　　　　　　丑○○
　　　　　　　　丁○○
　　右三人共同
　　指定辯護人　本院公設辯護人　乙○
右列被告等因貪污等案件，經檢察官提起公訴（八十六年度偵字第四四五０號），本
院判決如左：
    主  文
己○○、甲○○、癸○○、壬○○、卯○○、丑○○、丁○○均無罪。
    理  由
一、公訴意旨略以：被告己○○係公路局第四區工程處（下稱四工處）第二工務段（
    現已改名為南澳工務段）段長、被告甲○○係四工處考核工程司，被告癸○○係
    南澳工務段新澳隧道工程主辦工程司，均係依據法令從事公務之人員。被告壬○○係工信工程股份有限公司（下稱工信公司）派駐台九線一二三公里加八八○公
    尺至一二五公里加三七○公尺新澳隧道新建工程（下稱新澳隧道工程）之專案經
    理，被告丑○○係大偉工程行負責人，被告卯○○係展峰工程行負責人，被告丁○○係卯○○合夥人，負責工地管理與施工。緣四工處於民國八十二年六月十日
    辦理新澳隧道工程公開招標事宜，由工信公司以新台幣（下同）四億九千五百萬
    元得標，該公司明知工程合約明文規定禁止轉分包，竟於得標後，違約以三億六
    千萬元將工程轉包予被告丑○○、卯○○、丁○○承作，僅指派被告壬○○為專
    案經理及庚○○為工地主任（業經檢察官為不起訴處分）二人至工地負責協調監
    督事宜，工信公司從中賺取一億三千五百萬元之轉包金。被告己○○、甲○○、
    癸○○均明知工信公司違約轉包，且被告壬○○、丑○○、卯○○、丁○○於承
    作新澳隧道工程時，有下述偷工減料情事，竟予包庇圖利，茲分述如左：
（一）緣新澳隧道南口因地質欠佳，經承包商報請改以先固結灌漿再行開挖方式進行
      施工，並經南澳工務段於八十三年七月二十二日以八三－二五○－二十九（一
      四七）號函核准並明文規定固結灌漿段嚴禁使用炸藥進行施工，詎被告壬○○
      、丑○○、丁○○、卯○○為牟取不法利益，竟違反上述規定，以炸藥進行開
      挖，遂造成該隧道南口起九十公尺至一百八十公尺處產生嚴重湧水抽心落盤等
      災變，工信公司並因此向公路局報請包含對抽心掏空部分進行回填灌漿等計二
      千萬元之搶修費用，然災變產生係因承包商施工不當，故公路局雖核准工信公
      司所陳報之搶修計劃，惟要求承包商應自行吸收搶修所需經費。負責監造之被
      告己○○、癸○○知悉被告壬○○、丑○○、丁○○、卯○○於南口段未依前
      述要求進行施作，竟未加制止，迄該工程發生湧水抽心落盤災變後，復明知被
      告壬○○、丑○○、丁○○、卯○○未依搶修計劃對上述發生災變地段進行回
      填灌漿，竟於八十四年八月三十一日以第二工務段00－000－00（一一
      九）號函向四工處偽稱該災害段已於八十四年八月二十日搶修完成，並於八十
      六年初核准完工通車，使工信公司及被告丑○○、丁○○、卯○○得免支付前
      述搶修經費。
（二）被告己○○、甲○○、癸○○明知新澳隧道工程之原設計係於隧道中央下方進
      行開挖並鋪設直徑五十公分之ＰＶＣ截水管，並連接兩側直徑十五公分ＰＶＣ
      截水管以構成中央排水系統，且該中央排水系統係於八十三年間施作，進度僅
      為三百公尺，所施作之五十公分ＰＶＣ截水管遭重車壓毀，不堪使用，被告壬○○、丑○○、丁○○、卯○○等人乃逕行停止施作，並予以拆除，應不合計
      價要求，被告己○○、甲○○、癸○○等人竟於八十四年四至七月間之監工日
      報表偽填施工進度，並於三十四、三十五、三十六期工程估驗計價表中准予核
      發五十六萬四百元工程估驗款，後更私自同意被告壬○○、丑○○、丁○○、
      卯○○以未經核准之排水系統變更設計施工方式進行施工。
（三）因認被告己○○、癸○○、甲○○、壬○○、丁○○、丑○○、卯○○均係犯
      有貪污治罪條例第六條第一項第四款、刑法第二百十六條、第二百十三條行使
      公務員登載不實罪嫌等語。
二、按刑事訴訟法第一百六十一條第一項於九十一年二月八日修正為「檢察官就被告
    犯罪事實，應負舉證責任，並指出證明之方法」，第二項規定「法院於第一次審
    判期日前，認為檢察官指出之證明方法顯不足認定被告有成立犯罪之可能時，應
    以裁定定期通知檢察官補正；逾期未補正者，得以裁定駁回起訴」，此項規定除
    具有落實檢察官舉證責任之作用外，更使審判之進行更有效率，以確保被告依憲
    法第八條所揭示正當程序保障中之受迅速審判之權利。該規定雖然在九十一年二
    月八日始行修正，但既然係落實原條文有關檢察官舉證責任之規定，因此在九十
    一年二月八日前起訴之案件，若檢察官未能於起訴書中明確指出證明之方法以盡
    其舉證責任，此時法院縱然不能適用九十一年二月八日修正之刑事訴訟法第一百
    六十一條第三項起訴審查制之規定裁定駁回起訴，然因修正前第一百六十一條已
    明文規定「檢察官就被告犯罪事實有舉證責任」，則亦應認為檢察官對所起訴被
    告之犯罪事實負有完全之舉證責任，並非僅仰賴法院依職權調查證據以認定被告
    是否構成犯罪，否則將使刑事訴訟制度之當事人立於不平等之失衡狀態。因本件
    被告等人所涉均為五年以上有期徒刑之重罪，然本件經檢察官歷時三年之調查，
    於偵查中僅傳喚被告卯○○、丑○○二人，嗣只有被告卯○○到案，被告己○○
    、甲○○、癸○○、丑○○、丁○○均未經檢察官傳喚即予以起訴，恐未充分保
    障被告於偵查中之防禦權及答辯權，此偵查作為已有未盡完備之處，合先敘明。
三、又按犯罪事實應依證據認定之，無證據不得推定其犯罪事實；又不能證明被告犯
    罪者，應諭知無罪之判決，刑事訴訟法第一百五十四條第二項、第三百零一條第
    一項前段定有明文。認定犯罪事實所憑之證據，無論直接或間接證據，其為訴訟
    上之證明，須於通常一般之人均不致有所懷疑，而得確信其為真實之程度者，始
    得據為有罪之認定，倘其證明尚未達到此一程度，而有合理之懷疑存在時，事實
    審法院自無從為有罪之確信（參照最高法院七十六年台上字第四九八六號判例）
    。次按認定犯罪事實所憑之證據，雖不以直接證據為限，間接證據亦包括在內；
    但無論其為直接或間接證據，其為訴訟上之證明，必須達於一般人均可得確信其
    為真實之程度，而無合理之懷疑存在時，始得據為被告有罪之認定。倘若犯罪事
    實之證明尚未達到此一程度，仍有合理之懷疑存在時，審理事實之法院即應盡職
    權調查證據，澄清此項合理之懷疑，使之達於可得確信之程度方為適法，否則仍
    不能遽為被告有罪之判斷。又行為後法律有變者，適用裁判時之法律。但裁判前
    之法律有利於行為人者，適用最有利於行為人之法律，刑法第二條第一項定有明
    文。查貪污治罪條例已於九十年十一月七日修正公布，於同年月九日起生效施行
    ，依修正後貪污治罪條例第六條第一項第四款規定：「有下列行為之一者，處五
    年以上有期徒刑，得併科新臺幣三千萬元以下罰金：四、對於主管或監督之事務
    ，明知違背法令，直接或間接圖自己或其他私人不法利益，因而獲得利益者。」
    與修正前同條項規定：「有下列行為之一者，處五年以上有期徒刑，得併科新臺
    幣三千萬元以下罰金：四、對於主管或監督之事務，直接或間接圖私人不法之利
    益者。」比較，修正後之規定較修正前之規定，構成要件更加嚴謹，除行為人必
    須「明知違法」，並採取「結果犯」之理論外，更刪除「未遂犯」之處罰，故以
    九十年十一月七日修正公布之貪污治罪條例第六條第一項第四款規定為最有利於
    行為人之法律，自應以該條項之規定，判斷被告等是否涉及公訴人所指之圖利罪
    嫌。再者，「貪污治罪條例第六條第一項第四款之圖利罪，係屬身分犯，以依據
    法令從事公務之人員為犯罪主體，無此身分者，依同條例第三條之規定，固亦得
    成立本罪之共同正犯，然必須該無此身分者與有此身分者，並非互相對立之對向
    關係，而係彼此有犯意聯絡及行為分擔，朝同一目的，共同對於有身分者所主管
    或監督之事務，直接或間接圖得該有身分者本人或圖得其他私人不法之利益，始
    足當之；若該有身分者所圖利之對象，即係該無身分者，則二人係居於彼此相互
    對立之對向關係，行為縱有合致，並使該無身分者因而得不法之利益，然因二人
    之行為各有其目的，各就其行為負責，彼此間無所謂犯意之聯絡與行為之分擔可
    言，除另有處罰該無身分者之他項罪名外，尚難以上開圖利罪之共同正犯論處。
    」，最高法院亦分別著有八十九年度台上字第五九七七號以及九十年度台上字第
    六○四號判決可資參照。因此公務員所犯圖利罪之對象，即無從成立圖利罪之共
    同正犯。
四、檢察官起訴被告等人之依據為：被告己○○、癸○○、甲○○於調查站中均陳稱
    明知工信公司違約將新澳隧道工程轉包予展峰工程行、大偉工程行及丁○○承作
    ，被告癸○○、己○○均明知被告壬○○、丁○○、丑○○、卯○○未依工程合
    約施作中央排水系統；被告己○○、癸○○另明知被告壬○○、丁○○、丑○○
    、卯○○未依搶修計劃對於隧道南口段施作灌漿回填補實工程，並認為被告上開
    部分供述與證人戊○○、陳義郎、子○○、寅○○、陳士榮所述相符，另有監工
    日報表影本、照片、試體一件、工程估驗計價表影本、工程估驗款及發票開立明
    細、水泥用量表乙冊、新澳隧道工程收支明細表、固結灌漿鑽孔孔歷表、工程估
    驗請款單八頁、Ｖ８錄影帶四捲等物扣案。然訊據被告己○○、甲○○、癸○○
    、壬○○、卯○○、羅金鍾等人均堅決否認上開犯行，被告己○○辯以：調查站
    筆錄記載與其陳述不符，施工時均照地質情況來判斷可否用炸藥，若不可用炸藥
    絕對不會施作，用炸藥成本較高，且不知道工信公司有轉包情事；中央排水系統
    工程並非八十三年施作，係八十四年才施作，若有施作當然要計價。被告甲○○
    辯以：調查站筆錄記載與其陳述不符，起訴書所載之犯罪事實內容伊均不知情，
    伊均未到工地現場，不負責現場事務，僅負責書面考核。被告癸○○辯以：調查
    站筆錄之記載斷章取義，所有施工都合法進行，固結灌漿段沒用炸藥，遇岩盤較
    硬者，經地質研判可以用炸藥才用炸藥；中央排水系統是八十四年才施工，起訴
    書記載八十三年六、七月間施工與事實不符，且八十三年六、七月間伊尚未任職
    本件工程之主辦工程司；中央排水系統變更設計後較原設計省錢、牢固。被告壬○○辯以：調查站筆錄記載與其陳述不符；伊均依規定施工，未以炸藥開挖，發
    生災變後有回填灌漿並有灌滿，實際上並不可能將灌入之水泥再予以截流，因為
    灌入之水泥無法使用；又中央排水系統係八十四年才施工，且原本設計將水管置
    於路中央之設計有誤，容易遭重車壓壞，所以才申請變更設計。被告卯○○辯以
    ：丁○○與伊無合夥關係，伊有向工信公司轉包工程，但當時不知違法；沒有以
    炸藥開挖；又中央排水工程部分因原設計將水管埋在中央容易遭重車壓毀，施工
    不理想，所以向己○○、癸○○反應，後來公路局有請設計公司來看，同意變更
    設計，但公文往返很慢。然因原設計部分有依約有施作，所以應該估驗，變更設
    計後有將水管拆除，該部分材料不能用，我們反而損失很多材料費。被告丑○○
    辯以：伊與卯○○合資，但不管事。被告丁○○經合法傳喚、拘提並未到庭陳述
    。
五、被告己○○、甲○○、癸○○、壬○○主張其等於法務部調查局花蓮縣調查站（
    下簡稱花蓮調查站）所製作之筆錄部分記載與其陳述內容有所不符，其不符部分
    ，不應做為證據，故本件首應調查被告己○○、甲○○、癸○○、壬○○於該份
    筆錄有無證據能力。又本件事實上之爭點為：(1)工信公司有無將工程轉包予被告
    卯○○、丑○○等情事，縱使有上情，被告己○○、甲○○、癸○○是否知悉？
    (2)新澳隧道南口開挖方式為何？開挖前有無固結灌漿？落盤抽心之原因為何？是
    否因炸藥開開挖所致？若有炸藥開挖情形，被告己○○、癸○○是否均知悉？災
    變後包商有無搶修？被告己○○、癸○○對有無搶修是否知悉？(3)中央排水系統
    究竟係八十三年或八十四年施工？上開工程之估驗有無違法？未經公路局核准即
    同意變更設計，被告己○○等三公務員有無涉及圖利罪嫌？
六、按筆錄內所載之被告陳述與錄音或錄影之內容不符者，除有前項但書情形外，其
    不符之部分，不得作為證據，又本章之規定，於司法警察官或司法警察詢問犯罪
    嫌疑人時，準用之。刑事訴訟法第一百條之一第二項、第一百條之二分別定有明
    文，該條文雖於八十八年四月二十一日始經總統公布，於本件花蓮調查站詢問被
    告時尚無此項規定，然前述條文乃為防杜違法偵查並保障被告或犯罪嫌疑人之人
    權，擔保被告或犯罪嫌疑人對於筆錄所載內容與其陳述相符，以建立詢問筆錄之
    公信力，並擔保詢問程序具合法正當所設之規定，縱然花蓮調查站製作詢問筆錄
    時尚無此項規定，然為充分保障被告前開訴訟上之利益，此項程序上規定於裁判
    時當予以適用，此乃程序從新原則。故首應調查被告己○○、甲○○、癸○○、
    壬○○之調查筆錄是否有與陳述內容不符之情形：
（一）被告己○○部分：
    １、就被告己○○主張調查筆錄記載與內容有不符者為：「本工程由丑○○、丁○○二人僱請工人施作。八十二年六月開工後，是由丑○○、丁○○向工信
        公司請款後發放與施工工人，但到八十四年以後，因小包領不到工程款，乃
        直接找工信公司理論，之後才改變付款方式。工程估驗款是直接匯給工信公
        司，至於該公司如何發放工資則不過問。本工程實際是由丑○○、丁○○二
        人僱工施作。（如非工信公司將工程轉包予丑○○、丁○○二人，該二人如
        何得以實際承作本工程，且工人工資亦由羅、李二人發放？）事實雖如此，
        但是究竟有無轉包，我不知道。該地帶應使用機械開挖，嚴禁使用炸藥開挖
        。（抽心落盤地帶係使用何種方式開挖？）據我事後瞭解，是使用炸藥開挖
        。是主辦工程司癸○○同意使用炸藥開挖。（癸○○事先有無向你報告？）
        沒有。依公路局規定，使用炸藥須經過工務段段長同意，但是炸藥領料單僅
        載明使用炸藥之數量，並未載明開炸位置，開炸後始由主辦工程司在監工日
        報表上載明。（抽心落盤地帶有無回填灌漿補實？）在岩層縫隙有回填混凝
        土以便架支保、鋼軌及鋼矢板，但是並未按搶修計畫書回填補實。（本工程
        包商既已提出搶修計畫書，為何不依計畫將抽心落盤地帶回填補實？）為了
        偷工減料，節省成本開支。（你或其他監工人員有無要求包商依搶修計畫書
        將抽心落盤地帶回填補實？）有要求，但是包商沒有回填補實。我認為已搶
        修完成，且計測也很穩定，所以未再要求包商依搶修計畫書回填補實。」等
        部分（見偵查卷第四二頁反面至四六頁）。
    ２、經本院當庭勘驗花蓮調查站詢問被告己○○之錄影帶，針對被告己○○主張
        記載不符部分，其結果為：「問：你們過年後是用炸藥開挖還是機械開挖？
        答：沒有用炸藥。問：這個工程包商是指哪個包商？答：這一個邊就是丁○○在作。問：這個工程承包商是指那個包商？答：工信是承包商。問：丁○○等於公司的小包就對了？答：應該是。問：工信有哪些人？答：壬○○、
        庚○○。問：那發生了這個落盤以後，你們怎麼搶修？答：我們有將支保架
        上去，還有打鋼軌上去，還有鋼矢板。問：那架了以後，上面的抽心部分呢
        ？答：他有用那個混凝土朝那個縫打上去。問：南口部分打混凝土；這搶修
        計劃抽心部分，應該是怎麼搶修？答：用混凝土灌滿。問：有沒灌滿？答：
        應該是有灌滿。問：你認為有沒有填滿？答：應該是要填滿。問：那有沒有
        填滿，你曉不曉得？答：不曉得。問：監工說發生抽心是用炸藥開挖？答：
        那時候不能用炸藥開挖，不可能。問：使用炸藥一定要報告工務段？答：是
        。問：使用炸藥是用口頭報告還是文書？答：在請領炸藥的時候，有領料單
        。問：他申請炸藥的時候，要經過工務段同意？答：是。問：那時候是不是
        要跟工務段報告說在哪裡使用？答：對，大部分都是用口頭報告。問：口頭
        報告誰有權決定？答：主辦工程人員。問：丑○○和丁○○在工地中是什麼
        關係？答：我不清楚。問：就是因為丑○○和丁○○就小包工資發放不清不
        楚，你應該知道吧？（沒有回答）問：一開始小包跟丑○○和丁○○，八十
        四年後來才跟工信？答：是。問：你的意思是這是工信本身之間的事情，你
        們只是去面對他們工程專案而已，至於他們有沒有轉包是工信的事情？答：
        是，但是合約規定是不能轉包。問：到底工信公司有無將工程轉包給丑○○
        和丁○○？答：我不太清楚。問：灌漿段絕對禁止使用炸藥？答：對，可是
        他為什麼會使用炸藥，我不瞭解，但那個地方有難度。問：所以他有跟你報
        告過了，至於他要炸哪裡你搞不清楚就對了，因為你不在現場？答：對。問
        ：按照計劃是要補滿，但是那一部份就沒有作了？答：是，但是就是說恐怕
        他要灌得很深，但是只有灌漿，有時候一灌進去，岩縫很多的話，會灌不滿
        。問：是有作，但是沒有灌那麼多，是有灌，但是沒有灌滿就對了？答：是
        。問：現在工程作到這樣子情況了，假設遇到長期性大雨、一般地震會不會
        造成隧道變形？答：應該是沒問題，應該是不會。問：為什麼不要求他作？
        答：我錯在這個地方。問：你說癸○○沒有跟你報告過？答：就是灌漿的情
        形，我不太瞭解。問：既然沒完成，怎會報完工呢？答：當時我因為快要離
        開，所以沒去詳細瞭解那麼多。問：為了偷工減料而儉省成本，對不對？商
        人在商言商，都為了要減省成本？（被告未為任何陳述，僅微微點頭）。問
        ：你和其他監工有無要求他們要依計劃實行？答：當然，我們有要照那計劃
        實行，到最後時候，因為我沒去工地，所以我也不太瞭解。問：你有無要求
        他們做？答：應該要按照計劃書上寫的。問：有無要求？答：我有要求監工
        。問：這個回填補實的部分，你有沒要求包商？答：要求監工癸○○，還有
        工地主任庚○○。問：你明知道包商偷工減料，未依省公路局核定搶修計劃
        書回填補實，且可能因而造成隧道龜裂、變形，為何不盡監工之責，落實要
        求包商依搶修計劃書施作？答：他在施工的過程裡面，很清楚地把這個設計
        完成他有把鋼軌釘牢、鋼支保這些，把第一層襯砌做起來，再作第二層襯砌
        他是這樣做。且計測也沒發生不穩定的狀況。問：你認為他已經搶修完成，
        且計測也已經穩定了，是不是？答：他有回填混凝土，用混凝土把那個楔型
        的凹槽作出來。」（見本院卷〈二〉第六六至九二頁）。
    ３、經查，被告己○○之詢問錄影帶全程逾四小時，所有詢問內容並非全部一一
        製作於筆錄上，就是否知悉工信公司轉包乙節，被告己○○自始均予以否認
        ，且並均未提及工人請款方式，故筆錄上記載「八十二年六月開工後，是由
        丑○○、丁○○向工信公司請款後發放與施工工人，但到八十四年以後，因
        小包領不到工程款，乃直接找工信公司理論，之後才改變付款方式」等字並
        非被告己○○之陳述，另筆錄記載對工信公司有無轉包不清楚等詞，則與陳
        述內容一致。至於筆錄記載「據我事後了解是使用炸藥開挖」、「是癸○○
        同意使用炸藥開挖」等語，核與勘驗內容不同。又針對搶修方式如筆錄記載
        「（問：本工程包商已提出搶修計畫，為何不依計畫將抽新落盤地帶回填補
        實？）為了偷工減料，節省成本開支」（同偵查卷第四五頁反）部分，被告
        己○○對此問題並無回答，僅表現出微微點頭之動作，故此點頭是否即為被
        告陳述包商偷工減料之意旨，實有疑義。又針對「災害段未回填補實，我不
        知道癸○○為何這樣做」，筆錄記載方式亦斷章取義，被告己○○並未為上
        開陳述，故上開調查站筆錄記載核與內容不符之部分，已有瑕疵，依前揭規
        定，應無證據能力。
（二）被告甲○○部分：
    １、就被告甲○○主張調查筆錄記載與內容有不符者為：「因考工未在工地現場
        監工，因而不清楚工程實際進度為何，因此我不清楚中央排水系統係八十三
        年六、七月間即開始施作。（考工需對工程進度考核，何以該中央排水系統
        自八十三年十月起即停工，卻於八十四年四月至六月請領三百公尺之工程估
        驗款後，即未有任何進度？）是我的疏忽。（依變更設計之內容，其兩側邊
        溝加深，較原設計兩側邊溝需增加工程費用多少？）增加二二五五三０元。
        該工程由卯○○、丑○○負責施作，工信公司派經理壬○○，工地主任庚○○在場監督。卯○○、丑○○為工信公司小包。」（見偵查卷第二七頁反面
        至第三十頁）。
    ２、經本院當庭就被告甲○○主張筆錄記載不符部分勘驗調查詢問錄影帶，其結
        果為：「問：據負責實際施作中央排水系統之小包寅○○於本站供述渠係在
        八十三年六、七月間開始施作至八十三年十月以後，即未再施作央排水系統
        ，何以你會在八十四年五月至六月核准發放該項工程估驗款？答：工地什麼
        時候作的我們不清楚，再來他是不是壞了才估驗，我們也不清楚，我們這裡
        只是給他校核一下說工程數量、單價，這樣乘起來是不是符合，我們並沒有
        對他工程實際所作的是不是跟估驗符合的工作。問：考工既需對工程進度進
        行考核、管制，何以該中央排水系統工程自八十三年十月起即停工，又於八
十四年四月至六月請領三百公尺之工程估驗款後即未再有任何進度，何以你
        不依職權對該中央排水系統進行進度之考核及管制？答：工程項目十幾頁，
        我們是考核主體工程。中央排水管是細項目，所以不需要考核。我們是抓大
        項目，工地的人要估出來。問：依變更設計之內容，其二側邊溝加深，較原
        設計二側邊溝，須增加工程費用多少？答：我們只有增加模板的裝拆，原來
        就有製作，所以沒有增加製作的費用。沒有作的，就不會估給他。減少二百
        二十三萬四千一百二十八元，這是減少排水管的費用。增加二十二萬五千五
        百三十元，是邊溝加深的部分。問：該工程由何人負責工程實際施作？答：
        有卯○○、丑○○，由壬○○領導他們在作，下來是工地主任，高經理不可
        能都在工地，他們怎麼架構我不清楚，這不是我的權責。問：卯○○、丑○○是否是小包？答：是。問：工信到底派了哪些人？答：我只知道庚○○工
        地主任常駐工地，壬○○偶而來一下。」（見本院卷〈二〉第十七、二十頁
        ）。
    ３、被告甲○○係明確陳述不知道中央排水系統施作時間為何，又其並未陳述其
        辦理中央排水系統之估驗有所疏忽，另其明白陳述中央排水系統變更設計後
        ，減少二百二十三萬四千一百二十八元之排水管費用，此項對於被告甲○○
        有利之陳述並未記載，卻僅記載對被告不利之增加費用之二十二萬五千五百
        三十元部分，又被告陳述其對包商架構不瞭解，該項有利於被告之陳述亦未
        記載。故此調查筆錄之記載與被告陳述內容意旨亦不符，依前述規定，亦無
        證據能力。
（三）被告癸○○部分：
    １、就被告癸○○主張調查站筆錄記載與內容有不符者為：「（中央排水系統施
        作中你有無在場？）我不在場，因為該三百公尺之中央排水系統在八十三年
        八、九月間我接任新澳工程主辦工程司前已施作完成。（前述日報表顯示中
        央排水系統為八四年四月至七日施工，與你所述不合？）是我的疏忽。（前
        述五十六萬零四百元之估驗款有否向承包商追回？）沒有。（八十三年十二
        月間發生湧水抽心，有無進行回填灌漿？）沒有。（八十四年二月發生湧水
        抽心，承包商討何人進行回填灌漿？）由丁○○找工人進行回填灌漿。數量
        為一千包水泥。（八十三年十二月湧水抽心災害，係由何方式開挖？）以炸
        藥進行開挖。（南口隧道有無以炸藥開挖？）有。（子○○在本站供述南口
        災害段未進行回填灌漿，與你前述不符？）確實沒有回填灌漿。（既然沒有
        回填灌漿，何以會在公文上記載搶修完竣？）因為不予計價，所以承包商不
        願意承作，至於我為何記載搶修完竣我不知道。（中央排水系統於八十三年
        八、九月後未再承作，段長及工程處人員是否知道？）當時段長己○○、考
        核工程司甲○○均知情。前述南口永睡抽心災害段依廠商所提搶修計畫，回
        填灌漿一千包水泥，是否足以達到依約灌漿補實程度？）我不知道。」（見
        聲監卷第三七頁至四二頁）。
    ２、經本院當庭就被告癸○○主張筆錄記載不符部分勘驗調查站詢問錄影帶，其
        結果為：「問：前述北口施作三百公尺中央排水系統，施作中你有無在場？
        答：我不在場，中央排水系統晚一點，是八十幾年。問：是在你擔任主辦工
        程司之前還是之後？答：之前。問：依你前述所稱，中央排水系統於八十三
        年八、九月間後有否再行施工？答：作了三百公尺，後來壞掉了就沒有作了
        。問：前述監工日報表顯示，五十公分之中央排水系統於八十四年四月至七
        月進行施工，與你前述不符？答：真的什麼時候作，我不太清楚。問：就只
        有這三期有付ＰＶＣ？答：應該不是八十三年作，應該是八十四年作。問：
        是八十三年作的，你有登載不實，你怎麼解釋？答：上面沒有寫什麼時候作
        的，這麼久了，我也不曉得，或許我有疏忽，但確實有作這麼多米。問：前
        述五十六萬零四百元之估驗款，有否向承包商追回？答：還沒有，辦結算之
        後會扣回。問：發生災害有無進行搶修？答：有進行搶修，找義大利的專家
        及聯合大地的人來看。搶修方式為先挖導坑以利施工，加深排水系統及加強
        襯砌結構強度並對抽心部分進行回填灌漿等。問：是用炸藥炸的嗎？答：不
        是，是用挖的，用炸藥沒有不對，是岩盤很軟，炸藥用比較少。問：前述八
        十三年十二月間發生湧水抽心情事，有無進行搶修？答：有用鋼絲網及噴凝
        土進行封面。問：前述八十三年十二月間發生湧水抽心情事，有無進行回填
        灌漿？答：這只有一點點，這只有一個小洞，所以沒有回填灌漿。問：前述
        間發生湧水抽心災害地段，係由何種方式開挖？答：這個部分應該直接開挖
        就盤下來，我們的合約就是用鑽炸，按照地質來研判，炸藥之多寡。問：前
        述南口隧道有無以炸藥進行開挖？答：要看地質，有的用怪手直接挖，若地
        質軟，就不用。問：南口隧道之開挖，承包商有無申報固結灌漿方式進行開
        挖？答：有的，有先固結，經過四工處核准。問：據子○○在本站供述災害
        段未依約進行回填灌漿，與你前述不符，你作何解釋？答：依照合約沒有說
        要回填灌漿，沒有回填灌漿，我們也沒有給他錢，但是有用混凝土。問：既
        然沒有回填灌漿，何以你會在前述公文書上記載修完峻？答：因為他們要求
        二千萬，我們沒有錢給他，他們當然不作。有打混凝土，這是他們所提計劃
        書。問：前述中央排水系統於八十三年八、九月後未再施作，段長及工程處
        人員是否知情？答：知道。問：段長叫什麼名字？答：當時的段長叫己○○
        。問：當時的考核工程司是誰？答：是甲○○。」（見本院卷〈二〉第十二
        至十七頁）。
    ３、被告癸○○雖先陳稱其擔任主辦工程司之前（被告癸○○係八十三年八月任
        本工程主辦工程司，此有交通部公路局第四區養護工程處四工機字第九二０
        ０一六一０六號函在卷可按）已施作中央排水系統，嗣後即已改稱應該是八
        十四年才施工，然筆錄對此被告有利部分並未記載，且被告對於調查員問及
        前述日報表顯示中央排水系統為八十四年四月至七日施工時，被告並未陳述
        「是我的疏忽」，而係陳述「真的什麼時候作，我不太清楚。應該不是八十
        三年作，應該是八十四年作。這麼久了，我也不曉得，或許我有疏忽，但確
        實有作這麼多米。」等語。次就中央排水系統估驗款部分，雖被告癸○○陳
        述尚未收回該估驗款，與筆錄記載相同，然其另陳述待辦理結算後會扣回等
        語，此就被告有利部分亦未予記載。最後針對有無以炸藥開部分，筆錄記載
        ：「以炸藥開挖」，核與其陳述沒有用炸藥，要看地質等語不同，至於有無
        回填灌漿部分，筆錄記載亦過於簡短，並未將被告癸○○所述記載其要旨，
        該份筆錄亦有所瑕疵，且無任何急迫情形，依前揭規定，應無證據能力。
（四）被告壬○○部分：
    １、就被告壬○○主張調查筆錄記載與內容有不符者為：「（該工程實際係使用
        何種方式僅行開挖？）以鑽炸法進行開挖。（除了使用鑽炸法進行開挖外，
        有無使用其他方式開挖？）除了抽心落盤地段，為了清除落盤殘渣，曾使用
        怪手、破碎機及剷土機進行清除外，其餘都是使用鑽炸法施工。（前述發生
        抽心落盤之原因為何？）因為該地帶地質惡劣，並有湧水現象，並使用炸藥
        以鑽炸法施工，震波較大，故發生嚴重抽心落盤。（該地帶如使用破碎機等
        其他施工方式替代鑽炸法，可否避免抽心落磐？）可以，即使發生抽心落磐
        ，情形也不會那麼嚴重。（前述地帶是否可以使用炸藥進行開挖？）不可以
        。（前述抽心落盤地帶是否以炸藥進行開挖？）是的。（有沒有灌漿補實？
        ）沒有」。（見聲監卷第一０七頁反面至一０九頁反面）
    ２、經本院當庭就被告壬○○主張筆錄記載不符部分勘驗調查站詢問錄影帶，其
        結果為：「問：新澳工法是用何種機械？答：他們機械有很多種。問：為什
        麼會發生抽心狀況？答：抽心是現在一開炸，地質裡面有一層斷層。問：怎
        麼會用開炸？當初不是說用機械？答：要用開炸的，設計裡面沒設計開炸的
        很少，除非要特別注意的是不能用開炸的部分。問：這次設計有設計開炸？
        答：有用開炸。問：抽心的部分是五、六段？答：抽心的部分是五、六段。
        問：那個地方有開炸？答：沒有，那個地方（第五、六段）沒開炸，是用怪
        手挖。那個地方不用開炸，用挖的它就會流下來的。問：實際用何方式進行
        開挖？答：機械、鑽炸、開炸．．．機械開挖！問：鑽炸法嗎？答：是，鑽
        炸法。問：我記得公路局出一個文，說第五、六段不能使用炸藥？答：是，
        但情形我們要自己看，要地質師自己去，不能用炸藥的地方，我們就沒用。
        問：你們完全都用鑽炸法？有用別的方法嗎？答：是用鑽炸法，沒用別的方
        法，抽心段是用怪手下去挖。問：抽心落盤之所以會那麼嚴重，也是和用炸
        藥有關係？答：是，也是有關係。問：除了人為影響外，跟炸藥是否也有關
        係？答：這關係很小。問：就發生抽心落盤原因，你的答案是否像我剛剛所
        說，因為土質惡劣，因使用鑽炸法，震波較大，所以造成抽心落盤。答：是
        ，地質惡劣及水量大。問：前述地帶是否可以使用炸藥進行開挖？不可以嘛
        。答：對。問：既不能使用，為何又用炸藥進行開挖？答：因為那一段地質
        不夠薄，也不是厚水帶。問：我是指這段看起來已經很糟了？為何還用炸藥
        ？答：這要看情形，不是完全都不可以炸，有些岩裡面可能有土石，有土石
        的話，不炸不行，而普通岩很糟要掉的樣子，那就不行。問：你說回填灌漿
        沒灌滿是不是？答：沒有仔細，因為看不到。問：實際灌漿回填有幾包？答
        ：實際一萬多包。問：有沒灌漿補實？答：有作，但有無補實不知道。問：
        提示公文文件，八十三年七月的公文裡明白指出這個固結灌漿地帶不能使用
        炸藥，那為什麼還用炸藥？答：有規定不能用炸藥？問：你有看過這公文嗎
        ？答：沒有。」（見本院卷〈二〉第一０八至一一八頁）。
    ３、被告壬○○雖陳述本隧道工程以鑽炸法施工，然已對調查員詳細說明該隧道
        使用炸藥需做質地判斷，並非全部不可以炸藥施工，且雖使用鑽炸法，仍可
        以使用破碎機等機械開挖方式配合施工，且明確陳述抽心段（即第五、六段
        ）並未用炸藥，係用怪手挖，惟筆錄卻未予記載，僅記載有使用炸藥等字，
        又被告壬○○並沒有回答如筆錄記載之「因為該地帶地質惡劣，『並使用炸
        藥施工』」等詞，又針對有無回填灌漿部分，筆錄僅記載「沒有」二字，然
        被告之陳述意旨為實際灌一萬包，有灌漿補實，但有無補實不知道等語，此
        部分之筆錄記載與內容不符。又被告壬○○有陳述：不知道公路局以公文規
        定固結灌漿地帶不能使用炸藥，然此對被告有利部分均未予記載，其筆錄製
        作有前述瑕疵，製作筆錄過程復無急迫情況，依前揭規定，應認無證據能力
        。
七、針對工信公司有無將工程轉包予被告卯○○、丑○○、丁○○，又被告己○○、
    甲○○、癸○○是否知悉上情，茲查證如下：依工程合約書所載，本工程係禁止
    轉包，而非連同分包亦予以禁止，僅規定如事實上確有分包之必要，應徵得公路
    局之同意，並依照該局限制工程分包實施要點辦理，故起訴記載「工程合約明文
    禁止轉分包」等語，容有誤會，合先敘明。次查，被告卯○○固然於本院中供陳
    本件工程係向工信公司以三億多元轉包而來，然核諸工信公司係指派被告壬○○
    為該工程專案經理，並委由證人庚○○擔任工地主任，且證人庚○○到庭證稱：
    伊受雇於工信公司，並非受雇於卯○○，事後來才知道工程包給丑○○及丁○○
    等語（見本院卷〈一〉第二二五頁），顯見連擔任工信公司工地主任之庚○○於
    當時都未知悉工信公司有無轉包工程之情事。又工信公司派有專案經理、工地主
    任直接監管工程進度及施作，就工信公司與大偉工程行負責人丑○○、展峰工程
    行負責人卯○○及丁○○間之內部約定為何，一般人自難就此外部關係查知。且
    經本院勘驗被告己○○、甲○○、癸○○於調查站之詢問錄影帶，被告癸○○、
    甲○○於調查站中已辯稱對此事不知情（見本院〈二〉卷第十、二十頁），而調
    查站筆錄亦明確記載其等對此事不知情，然起訴書竟記載「被告癸○○、甲○○
    明知工信公司違約轉包展峰工程行、大偉工程行及丁○○．．．分據被告癸○○
    、甲○○自陳在卷」等詞，顯有誤認。又被告己○○於調查站中僅陳述：工信公
    司是承包商，丁○○應該是小包，工信有壬○○、庚○○，不知道工信公司有無
    轉包等語（本院〈二〉卷第六七頁），已詳述如前段，故縱然被告己○○知悉丁○○、卯○○、丑○○等人為小包，亦非必然知悉係以何方式承作本件工程。且
    被告丁○○、丑○○、卯○○於調查站、本院中均未陳述被告己○○、癸○○、
    甲○○知悉本件有轉包情事，故檢察官認為被告己○○等三名公務員明知工信公
    司違法轉包，竟予包庇圖利等詞，應無任何積極證據足以證明。
八、就本隧道工程南口如何開挖、開挖前有無固結灌漿、是否因炸藥開挖致落盤抽心
    、若有炸藥開挖情形，被告己○○、癸○○是否均知悉、災變後包商有無搶修、
    被告己○○、癸○○對有無搶修是否知悉等爭點，經調查如下：
（一）證人即四工處南澳工務段監工子○○於調查站中陳稱：八十四年二月間，隧道
      南口發生斷層災害，經包商搶修，並在上方岩壁架設Ｈ型鋼支保，於施工至灌
      漿回填補強時，我發現包商未將灌漿時回流之水泥流至灌漿筒，經我向主辦工
      程司反映後，即制止繼續灌漿，至於事後有無再回填補強，我不清楚。隧道南
      口發生斷層抽心，造成岩盤崩塌持續搶修了半年多，一直到八十四年八、九月
      間。因我發現包商未將灌漿之水泥回流，癸○○乃制止包商繼續在南口發生斷
      層抽心地帶灌漿回填補強，該地段即暫停施工，由隧道北口趕工開挖。隧道南
      北口貫通時，南口斷層地帶沒有發生抽心及擠壓現象（見聲監卷第三一頁反面
      至三二頁）。故上開證述已證明隧道發生落盤抽心之災變後，包商有進行回填
      灌漿補實之工作，僅回填灌漿之水泥並未截流，並無起訴書所載之「未依搶修
      計畫回填灌漿」等情事，況之後並無發生再抽心現象。該證人於本院中具結證
      稱：在監工時間並未看到災害段用炸藥開挖。八十四年八、九月間發現包商未
      將灌漿水泥留置灌漿桶，並排放到山溝，有告訴癸○○，癸○○有制止，後來
      有無搶修完畢不清楚。我有看到包商以水泥灌漿，後來補強時，有用水泥灌進
      去，但流出來的部分，包商讓他自然流到山溝，照理應將溢出部分接回來，以
      免浪費，包商應有灌漿補強，否則不會溢出水泥（見本院卷〈一〉第一一三頁
      ）等語，亦再次證述包商有以回填灌漿方式進行搶修，且被告癸○○發現未將
      灌入自山壁流出之水泥予以截流時，亦出面制止，況且未見到災害段有施用炸
      藥開挖。
（二）證人庚○○於本院中具結證稱：隧道南口很長，但是在災害段前後段大約一百
      多米是斷層帶，若碰到岩盤也是要用炸藥開挖，否則挖不動。但碰到開挖面很
      軟，都是泥土岩盤軟弱時，則不能用炸藥，只能用機器開挖。有依照公路局公
      函施工，一進去隧道南口就灌漿。整個隧道一公里多，碰到斷層帶一百多公尺
      ，得以炸藥開挖者為多，碰到軟弱岩層者只有十幾公尺。灌漿段確實是灌漿後
      再開挖。（問：為何後來造成災變？）有些是至今科學無法解決的，該路段上
      方有條小溪，開挖前後有地震，地震後發現溪水不見了，當時也無法探查溪水
      流到那裡去，在開挖前因為有灌漿，表面是乾燥，不知道有水，後來開挖時整
      個水流出來，水源事先無法預測。後來有搶修，工務段請奧地利的工程師來，
      以鋼支保去支撐，支撐成ㄇ字形，之後有再灌漿。（為何水泥會流往山下？）
      灌的時候碰到山壁有空隙時，水泥多多少少會流出來。（可否將水泥接起來？
      ）沒有辦法，因為無法判斷水泥的流向。也許是壓力太大而流出來，也許是沒
      有灌滿，我不能確定。後來隧道也是評定為優等，很多顧問來看並沒有說瑕疵
      （本院〈一〉卷第二二七至二三０頁）等語。其所陳述關於隧道南口部分並非
      完全無法以炸藥開挖，僅部分斷層帶以機器開挖，有固結灌漿後才開挖，發生
      災變後並回填灌漿等詞，核予被告壬○○所述之施工情形相符。又針對回填灌
      漿後流出之水泥有無回接乙節，證人庚○○認因無法判斷水泥流出之流向，故
      事實上無法予以接回，此即與子○○有不同之看法，因其二人均屬工程業之專
      門人士，顯見包商是否應將灌入水泥接回，在工程專業上，尚有不同之見解，
      故實難因為未將水泥接回則認為包商主觀上有何不法意圖。
（三）證人即該工程之前主辦工程司辛○○到庭具結證述：伊有參與新澳隧道工程擔
      任主辦工程司，南洞口剛進洞的時候，是以機械配合人工開挖，因為該處的地
      質不穩。剛進洞的洞口附近不行以炸藥開挖，之後進洞口要以地質決定是否用
      炸藥開挖，並非所有的隧道都不可以用炸藥開挖。設計時就有針對在開挖前，
      要改良地質，所以要灌漿。依當時施工情況，作彈性調整，決定那一段需要灌
      漿（本院〈一〉卷第二八五頁）等詞。亦證明隧道僅南口進洞口附近不得以炸
      藥開挖，並非所有隧道南口均不得以炸藥開挖，故起訴書認隧道南口段不得以
      炸藥開挖之認定，而未區分南口與南洞口地質之不同，亦有違誤。
（四）證人戊○○於花蓮調查站中先證稱：本人負責該工程洞口邊坡噴漿工程，隧道
      南口二百五十公尺處發生坍方並有湧水現象，原訂進行灌漿回填，但卯○○、
      丑○○指示承作回填工程之保盛公司將水泥將放流至南口處山溝，以詐騙施工
      費用，至隧道之抽心部分至今仍未回填（見聲監卷第七五頁反面）等語，其於
      本院中證稱：因為地震而坍方，後來卯○○有回填灌漿，但後來灌漿部分又轉
      包給保盛公司，保盛公司將水泥弄到山下，被告癸○○事後才知道，當時子○○叫我拍Ｖ８，但Ｖ８沒有拿給癸○○看，癸○○至現場看時，沒有發現有人
      將水泥流下山，所以不相信，與子○○發生爭執，包商故意將水泥流下山，以
      詐騙工程款（本院卷〈一〉第九七頁）等詞，其中針對被告卯○○有無指示保
      盛公司將水泥流放置山下乙節之證述前後不一（該證人於本院中並未陳述保盛
      公司將水泥放流山下為被告卯○○所指示），且參酌證人戊○○於花蓮調查站
      第二次詢問中陳稱：伊自八十三年六月起，經丁○○、丑○○指示，從事隧道
      內固結灌漿工作，至八十四年二月止從事灌漿約七千八百包水泥，大部分係固
      結灌漿，另有二千包的化學灌漿用於止水。伊沒有從事回填灌漿，因卯○○於
      八十四年初不願丁○○再介入該工程，因而排斥丁○○及伊，回填灌漿工作原
      本由伊與丁○○承作，但卯○○反對還為此報警將伊及丁○○驅趕出工地，後
      來保盛公司做灌漿工作，伊即未在新澳隧道從事任何灌漿工作等語（見聲監卷
      第八十頁反面至八一頁），堪認證人戊○○於隧道開挖之程序前有固結灌漿，
      然於八十四年初即遭被告卯○○趕離工地，且回填灌漿之工作改由保盛公司承
      攬，是以其於花蓮調查站中第一次陳稱被告卯○○、丑○○命保盛公司人員將
      水泥放流至山下等語，是否為其所親眼見聞，實有疑義，故其第一次之調查筆
      錄所載內容應不可採。至於證人戊○○上開三種證詞，均未能證明被告己○○
      、癸○○是否知悉有包商將水泥故意放流山下，並有包庇之情，故其證述內容
      亦未能作為不利於被告己○○、癸○○之認定。
（五）且參酌證人即保盛公司實際負責人陳義郎於調查站中陳稱：伊於八十五年二、
      三月間派工人至工地，但施工時卯○○與丁○○有糾紛，丁○○、庚○○有意
      承作灌漿工程，然卯○○堅持要伊承作，故庚○○等誣指伊的工人偷偷將水泥
      倒入山溝，說伊未實際灌漿，到八十五年八、九月間伊灌漿部分為隧道二側止
      水部分，約作二百包水泥，進行灌漿工程前，原隧道兩側因不斷滲水，所以卯
      ○○找伊承作先做止水灌漿工作，並確實施作，但伊承作後庚○○不讓伊領款
      ，工地糾紛不斷，公路局停止供料，卯○○又不購料，伊虧損累累等語（見聲
      監卷第一二三、一二四頁），堪認證人陳義郎有施作灌漿工程。
（六）雖被告丁○○於調查站中供稱：壬○○為求增加預算，要施工者直接開炸造成
      落盤，灌漿水泥排放入山溝，沒有進行回填灌漿，本來伊要承作回填灌漿，但
      卯○○不同意，卯○○曾找台北某公司進行回填灌漿，但被戊○○、子○○發
      現該公司有將漿料排放入山溝情事，並予制止，迄今即未再對抽心淘空部分進
      回填灌漿，仍屬淘空狀態等詞（聲監卷第九四頁反面），然本件工程施工後，
      被告卯○○、丁○○間原合夥關係發生糾紛，被告卯○○不願被告丁○○介入
      工程等情，業據證人戊○○、陳義郎供述如前，而被告丁○○並曾主張被告卯
      ○○、丑○○應與其對帳並分配盈餘六百萬元，向其二人提出侵占告訴，嗣經
      台灣宜蘭地方法院檢察署為不起訴處分，被告丁○○聲請再議，經台灣高等法
      院檢察署檢察長駁回其再議，此有台灣高等法院檢察署八十六年度議字第三二
      ０四號處分書影本附卷可參，則被告丁○○是否因前述糾葛，始為上開對被告
      卯○○、丑○○不利之供詞，亦非無疑。且另參酌證人即本工程地質師黃東凱
      於調查站中證稱：如未回填灌漿，將無法使抽心部分填實，會使抽心部分持續
      發生崩落情形，直到隧道之結構無法承受時，發生隧道結構破裂災害等語（見
      聲監卷第一九二頁反面）。然證人子○○於調查站中已證明該隧道貫通時，南
      口並無再發生抽心現象，是以若本件就抽心部分並無回填灌漿，則參酌證人黃
  東凱所言，隧道應會造成結構破裂之嚴重後果，然實際上並無發生此情形，故
      被告丁○○供稱災變後並無回填灌漿云云，是否與事實相符，實有疑問。且公
      路局曾於八十七年二月二十七日以（八七）路新施字第八七０七四三九號函向
      公共工程委員會提出申請提供專業意見，經審查人張吉佐、謝玉山針對隧道抽
      心落盤未回填灌漿之處理製成審查意見書，其中張吉佐之審查意見為：「該隧
      道抽心災害復舊早已完成，已於八十六年二月啟用，目前隧道內所見之襯砌並
      無龜裂等異常現象，現況顯示並無不安全之跡象」。謝玉山之審查意見為：「
      八十七年三月十八日現場堪察時檢視襯砌完整，亦無滲水現象，顯示災害後之
      復舊措施及隧道支撐與襯砌已使崩塌區段穩定」，此有審查意見書影本二份附
      卷可稽（見被告己○○、甲○○、癸○○刑事答辯(一)狀被證十四），然上開二
      專家意見並建議為增加隧道安全性，抽心落盤之空洞應予回填灌漿以補強加固
      ，並以灌滿為原則，此經公共工程委員會發函告知公路局，故公路局遂請工信
      公司再提高施灌壓力至５ｋｇ＼ｃ㎡並灌入水泥漿，惟大部分水泥漿仍流出洞
      外，無法再行灌入，顯見包商於八十四年間確實有對災害進行搶修並回填灌漿
      ，此有本工程災害抽心段加固灌漿施工報告一份在卷可按（見壬○○辯護狀被
      證十），故被告丁○○前述所言並非實在，其自白既然與事實不符，當無法採
      信。
（七）綜上所述，本件並無證據證明包商在本隧道南口地質軟弱之地帶以炸藥進行開
      挖，且無證據證明湧水抽心現象與炸藥施工有關。又依證人子○○、庚○○所
      言，發生災變後，包商確實有灌漿進行搶修，且並非故意將水泥排放置山溝，
      故起訴書所指情形尚無積極證據足資證明。
九、就本工程中央排水系統施作五十公分ＰＶＣ水管之時間為何、是否符合計價要求
    、上開工程之估驗有無違法，並被告己○○、甲○○、癸○○是否私自同意該排
    水系統變更設計，有無不法犯意等節，調查如下：
（一）公訴人認中央排水系統之施工期間為八十三年間，且僅施作三百公尺，況水管
      經重車壓壞，業經被告壬○○、丑○○、卯○○、丁○○停止施作，應無法計
      價，然卻於八十四年四月至七月監工日報表偽造施工進度，並核准估驗款五十
      六萬餘元等語，其所認定之證據僅為證人寅○○於調查站中陳述：於八十三年
      六、七月間開始施作等語為據，然證人辛○○卻證稱：伊於八十三年六、七月
      間離職，離職時，中央排水系統沒有施作等語（見本院卷〈一〉第二八五頁）
      ，經查，證人辛○○為八十三年八月離職，此有四工處四工機字九二００一六
      一０六號函在卷可稽（見本院卷〈一〉第二七三頁），況參酌證人寅○○於該
      次調查站筆錄中亦陳述辛○○沒有擔任中央排水系統監工等語（見偵查卷第二
      三頁反面），核與證人辛○○所證一致，堪認中央排水系統絕非八十三年六、
      七月間施作，證人寅○○上開證述恐有誤記，故不可採信。況依經驗法則判斷
      ，隧道之施工流程應先開挖，開挖進洞後才施作地面排水工程，然依起訴書既
      然已明確記載南澳工務段於八十三年七月二十二日發函規定固結灌漿段嚴禁使
      用炸藥進行施工，堪認該隧道於八十三年七月間尚在作洞口之開挖，豈有可能
      隧道洞口尚未開挖完成，即有辦法施作路面之中央排水系統工程？故起訴書所
      載之八十三年間即做中央排水系統等語應非實在，其進而認被告己○○、甲○○、癸○○偽填監工日報表之施工進度等語，亦屬無據。
（二）又另依證人辛○○在庭所證：估驗及付款係依照實際的狀況估驗，依合約是一
      個月估驗二次。（如果將來工程有變更設計，之前包商做的工程，是否要估驗
      ？）要，若有依照合約施工，就要估驗等語（見本院〈一〉卷第二八六頁），
      核與證人庚○○到庭證稱：中央排水系統由伊監工，截水管被車子壓壞後，有
      停止施工，後來有變更設計，之前做的部分可以計價，因為做完之後沒有壞，
      所以依照每一期的進度核發估驗款。公路局每個月估驗，按期領款。因為領款
      前都有驗收，驗收合格才能計價，本件水管係已經估驗好了才壓壞，而且因為
      變更設計後，公路局要求已經付給的錢要扣回去，所以他們也將已領的錢扣回
      去等語（見本院〈一〉卷第二三三、二三四頁）相符，故既然包商已依合約規
      定鋪設五十公分ＰＶＣ水管，則應予計價。被告甲○○依監工日報表記載之工
      程進度進行估驗，且自估驗計價明細表觀之，其所載之數量乘以單價後之金額
      亦無不符，則本件估驗予包商之程序與規定尚無違誤。
（三）因中央排水系統原設計亦遭重車壓毀，四工處南澳工務段乃以八十五年三月六
      日以00－000－00（二二）號函向四工處建請：「一、本工程原設計以
      １５ｃｍＰＶＣ截水管引兩側積水入中央排水管，惟因工程機械車輛進出，易
    將排水管壓破，為維施工品質，擬將中央排水管取消，並縮短截水管，直接將
      水流導入兩側擬加深之排水溝。二、變更後之數量金額均較原預算減少，總工
      程費減少約0000000元」等語（見被告己○○、甲○○、癸○○刑事答
      辯(一)狀被證二一），南澳工務段並指示工信公司依照變更後之設計施作。雖此
      變更設計並未經公路局核准即行施作，縱然有違反行政規定，然因變更後反而
      減少支出，且經張吉佐審查後出具審查意見書，認為變更後之排水容量較原設
      計大一．九倍、未犧牲原設計之功能，就排水目的而言，變更並無不可之處等
      詞（見被告己○○、甲○○、癸○○刑事答辯(一)狀被證三八），故該變更設計
      未使包商獲得更多工程款，反而減少工程款，且變更設計後之排水功能較原本
      設計猶佳。又查，雖該工程第三十四、三十五、三十六三期准予估驗計價五十
      公分ＰＶＣ水管三百公尺為五十六萬四百元，然經變更設計後已減除此項工程
      款，並於第六十九期工程估驗計價表內將前述款項予以扣回，此與被告癸○○
      於警詢中所陳相同，並有工程估驗計價明細表第六十九期在卷可稽（見被告己○○、甲○○、癸○○刑事答辯狀被證二十第十頁之計價明細表），故亦難認
      為被告己○○等三名公務員有何圖利他人之意圖。
十、被告己○○、甲○○、癸○○辦理本件工程既無圖利、公務員登載不實等犯行，
    則身為廠商之被告壬○○、卯○○、丑○○、丁○○更無何共犯可言，且依起訴
    書所記載，其等均為被告己○○等三公務員所圖利之對象，則依照前揭最高法院
    判決所揭示之見解（第三段已詳述），被告壬○○、卯○○、丑○○、丁○○所
    為並無構成圖利犯行，起訴書認其等犯有圖利罪嫌，應有誤會。
十一、本件依檢察官之舉據及本院依職權調查之證據綜合判斷，均無法認定被告己○○、甲○○、癸○○、壬○○、卯○○、丑○○、丁○○犯有何圖利、公務員
      登載不實罪，自應為被告等人無罪之諭知。
十二、被告丁○○經傳喚、拘提雖未到庭，然其為應諭知無罪之案件，故不待其陳述
      逕行判決。
據上論斷，應依刑事訴訟法第三百零一條第一項、第三百零六條，判決如主文。
本案經檢察官丙○○到庭執行職務。
中      華      民      國    九十三    年      三      月      二      日
                              臺灣花蓮地方法院刑事第三庭
                                  審判長法官  鄭  培  麗
                                        法官  饒  金  鳳
                                        法官  陳  雅  敏
右正本證明與原本無異。
如對本判決不服，應於送達後十日內，向本院提出上訴狀。（應抄附繕本）告訴人或
被害人如對於本判決不服者，應具備理由請求檢察官上訴，其上訴期間之計算係以檢
察官收受判決正本之日期為準。
                                  法院書記官
中      華      民      國    九十三    年      三      月      二      日
